【裁判字號】    99,訴,397
【裁判日期】    990831
【裁判案由】    分配表異議之訴
【裁判全文】
臺灣嘉義地方法院民事判決               99年度訴字第397號
原      告  華南商業銀行股份有限公司
法定代理人  甲○○
訴訟代理人  丁○○
被      告  丙○○
被      告  乙○○
訴訟代理人  李國弘律師
上列當事人間分配表異議之訴事件，本院於民國99年8月25日言
詞辯論終結，判決如下：
    主  文
本院九十八年度司執字第二五三二三號債務執行事件民國九十九
年五月二十日製作之分配表所列次序三被告乙○○借款債權原本
新臺幣貳佰萬元，不准列入分配，分配予被告乙○○之金額新臺
幣壹佰陸拾陸萬貳仟捌佰貳拾陸元應改分配予原告。
原告其餘之訴駁回。
訴訟費用由被告負擔。
    事實及理由
壹、程序部分：
一、按債權人或債務人對於分配表所載各債權人之債權或分配金
    額有不同意者，應於分配期日1日前，向執行法院提出書狀
    ，聲明異議。前項書狀，應記載異議人所認原分配表之不當
    及應如何變更之聲明。分配表異議未終結者，為異議之債權
    人或債務人，得向執行法院對為反對陳述之債權人或債務人
    提起分配表異議之訴。聲明異議人未於分配期日起10日內向
    執行法院為前2項起訴之證明者，視為撤回其異議之聲明；
    經證明者，該債權應受分配之金額，應行提存。強制執行法
    第39條、第41條第1項前段、第3項分別定有明文。
二、經查，原告於民國98年9月21日向本院聲請對被告丙○○、
    訴外人南克企業有限公司、陳進財強制執行，經本院以98年
    度司執字第25323號強制執行事件（下稱系爭執行事件）受
    理，債務人所有坐落嘉義市○○段1190號田，面積419平方
    公尺、權利範圍三分之一土地（下稱系爭土地）經嘉義市政
    府辦理徵收，補償費新台幣（下同）168萬1,586元、農作物
    補償費1,250元，本院於99年2月9日發支付轉給命令予嘉義
    市政府，並通知原告於99年6月21日實行債權分配、送達99
    年5 月20日強制執行金額計算書分配表（下稱系爭分配表）
    ，經原告收受系爭分配表，而於99年6月1日以被告乙○○對
    丙○○之借款債權非系爭土地抵押權擔保範圍，系爭分配表
    中所列分配予被告乙○○之次序3金額166萬2,826元，應予
    剔除減為零元，其剔除之金額應改分配給原告等情，具狀向
    執行法院聲明異議，原告復於99年6月23日提起本件分配表
    異議之訴，並向執行法院為起訴之證明等情，業經本院調取
    系爭執行事件卷宗核閱無訛，並有本件起訴狀上本院收文戳
    章在卷可稽，應可認定，故原告對被告提起
    本件分配表異議之訴，自屬合法。
三、被告丙○○經合法通知，未於最後言詞辯論期日到場，核無
    民事訴訟法第386條所列各款情形，爰依原告之聲請，由其
    一造辯論而為判決。
貳、實體部分
一、原告起訴主張：
  (一)被告丙○○積欠原告債務多年未清償，經原告查得系爭土地
    為被告丙○○所有，因此原告於98年9月21日以鈞院執弘字
    第4759號債權憑證聲請強制執行，鈞院以98年司執字第2532
    3號受理在案，嗣被告乙○○於98年9月28日僅提供抵押權設
    定契約書、他項權利證明書及發票日86年9月15日、到期日
    89年9月15日750萬元之本票，聲明以200萬元抵押權債權參
    與分配。
  (二)按土地他項權利部分載明200萬元抵押權所擔保債權總額及
    範圍為98年3月20日之借款契約所生債權之返還擔保，而抵
    押權人所提出之借款契約為86年9月15日簽發、89年9月15日
    到期之750萬元之本票債權，故與被告乙○○於98年9月28日
    聲明參與分配之200萬元抵押權之債權確為不同。
  (三)因被告乙○○未能提供200萬元普通抵押權之借款契約，故
    不能行使200萬元普通抵押權。另被告乙○○亦未主張以750
    萬元本票債權聲請參與分配，故原告分配表不應將被告乙○
    ○列入分配而應予剔除，並改分配與原告。原告依強制執行
    法第41條規定提起本訴，並聲明：1.確認以被告丙○○為發
    票人、被告乙○○為受款人、發票日86年9月15日、到期日
    89 年9月15日、票據金額750萬元之本票債權，非屬嘉義市
    ○○段1190地號之土地所設定200萬元普通抵押權（98年嘉
    地字第029800號）之擔保範圍。2.鈞院就98年司執弘字第25
    323號強制執行事件，於99年5月20日製作之分配表，分配與
    被告乙○○之金額166萬2,826元應予剔除，並將該金額全部
    改分配予原告。
二、被告方面：
  (一)被告乙○○則以下列言詞置辯，並聲明：原告之訴駁回。
  1.確認之訴部分：
  按確認法律關係之訴，非原告有即受確認判決之法律上利益
    者，不得提起之；確認證書之真偽或為法律關係基礎事實存
    否之訴，亦同。前項確認法律關係基礎事實存否之訴，以原
    告不能提起他訴訟者為限，民事訴訟法第247條第1項、第2
    項分別定有明文。本件原告請求：「確認以被告丙○○為發
    票人，被告乙○○為受款人，票據金額750萬元之本票債權
    ，非屬嘉義市○○段1190地號之土地所設定200萬元普通抵
    押權（98年嘉地字第029800號）之擔保範圍」，非確認法律
    關係之訴，乃確認事實之訴，該事實是究竟是否「為法律關
    係基礎事實」，故非無疑，縱屬之，惟非不能提起他訴訟者
    ，其遽求請確認該事實之存否，自非適法。
  被告乙○○係依鈞院民事執行處98年9月23日及11月23日嘉
    院和民98司執弘第25323號函，檢具他項權利證明書、抵押
    權設定契約書（後補）、債權證明正本等，於98年9月28日
    聲明參與分配狀主張行使抵押權而參與分配。按抵押權人聲
    請拍賣抵押物，在一般抵押，因必先有被擔保之債權存在，
    而後抵押權始得成立，故只須抵押權已經登記，且登記之債
    權已屆清償期而未受清償，法院即應准許之，最高法院71年
    台抗字第306號著有判例。可見已經登記之一般抵押權，其
    被擔保之債權已先存在，法院即應准許其行使抵押權，則該
    抵押權人於依強制執行法第34條第2項規定聲明參與分配時
    ，僅須提出他項權利證明書及抵押權設定契約書為已足，而
    無庸提出債權證明，此即與最高限額抵押權不同之處。本件
    原告之訴乃分配表異議之訴，其理由為被告乙○○於聲明參
    與分配時所提出之債權證明書即系爭750萬元本票，非屬已
    登記之系爭抵押權之擔保範圍。惟原告並非提起確認抵押權
    不存在之訴，而被告乙○○以已經登記之一般抵押權行使抵
    押權而依法聲明參與分配，不論有否提出權利證明書，法院
    本應准許之，已如上述，則不論該750萬元本票債權是否屬
    系爭抵押權之擔保範圍，於法院應准許被告乙○○行使抵押
    權聲明參與分配，並不生影響，則該確認之訴，顯無即受確
    認判決之法律上利益，自不合法。
  本件已經登記之一般抵押權，其所擔保之債權先已存在，法
    院應准許抵押權人行使抵押權，其依強制執行法第34條第2
    項聲明參與分配時，法院亦應准許之，有如上述，則本件分
    配表異議之訴，其「為法律關係基礎事實」者，應係以登記
    抵押權之擔保債權是否存在，亦即抵押債權存否，而非系爭
    750萬元本票債權是否屬於該以登記抵押權之擔保範圍，亦
    可見本件確認之訴非適法。
  2.分配表異議之訴部分：
  本件抵押權為已經登記之一般抵押權，執行法院依強制執行
    法第34條第2項、第3項之規定，通知抵押權人之被告乙○○
    提出他項權利證明書、抵押權設定契約書、債權證明書等，
    聲明行使抵押權參與分配。則本件抵押權所擔保之債權於登
    記時已先存在，而不待提出債權證明書，執行法院一經抵押
    權人提出已經登記之他項權利證明書、抵押權設定契約書、
    土地登記簿謄本等，即應准許其行使抵押權參與分配。原告
    以被告乙○○提出之系爭750萬元本票債權，非屬該抵押權
    之擔保範圍，即主張分表所應列分配於被告乙○○之166 萬
    2,8 26元分配款應予剔除，並將該款分配予原告，殊屬無據
    。
  被告丙○○因經營事業，向被告乙○○借用款項在750萬元
    以上，系爭本票750萬元即其中一部分借款之憑證因被告丙
    ○○無法清償，而於98年3月20日與被告乙○○約定以系爭
    抵押物（即坐落嘉義市○○段1190地號田419平方公尺應有
    部分三分之一）為被告乙○○設定200萬元（即上開750萬元
    中之200萬元）之抵押權為擔保，因該抵押物之價值約僅200
    萬元，故設定200萬元之抵押權，而不設定750萬元之抵押權
    。又因設定抵押權係98年3月20日所約定，用以清償該750萬
    元中之200萬元，並約定該200萬元於99年3月19日清償，此
    即抵押權設定契約書及他項權利證明書，其「擔保債權種類
    及範圍」欄上所載：「民國98年3月20日之借款契約所生債
    權之返還擔保」之由來。
  被告丙○○與訴外人尤川宗所負責之雄邦建設公司，因需營
    業周轉資金，而由被告丙○○、訴外人尤川宗出面向被告乙
    ○○借款：
  (1)83年3月19日由訴外人尤川宗、被告丙○○出面與被告乙○
    ○簽訂投資協議書，由被告乙○○提出2,200萬元投資雄邦
    建設公司（名為投資，實為借貸），約1年後連紅利合計3,3
    00萬元賦予被告乙○○，而被告乙○○所投資之該2,200萬
    元，於訂約同日交付下列3張支票與雄邦建設公司之會計周
    麗珠收訖：
  A.乙○○簽發世華聯合商業銀行嘉義分行83年3月19日期面額
    500萬元支票（票號：RA0000000）。
  B.乙○○簽發同上分行83年3月19日期面額700萬元支票（票號
    ：RA0000000）。
  C.訴外人尤川宗、被告丙○○代表雄邦建設公司簽發玉山銀行
    83 年2月28日期，面額1,000萬元（票號：AA0000000）乙紙
    ，該支票本係雄邦建設公司之前交付予被告乙○○兌領，被
    告乙○○以折扣上開投資款之一部份，此由上開協議書後載
    明「折扣」2字可知。
  (2)84年3月8日由訴外人尤川宗、被告丙○○代表雄邦建設公司
    向被告乙○○借款5,000萬元（約定時一次付清，見該契約
    書第1條），定有借款契約書為證，約定以一年為期，由雄
    邦建設公司於訂約同時，簽發下列面額各1,000萬元之支票
    交付乙○○為清償方法：
  A.世華聯合商業銀行嘉義分行85年3月20日期，票號：RA00000
    00號支票乙張。
  B.同上分行85年3月20日，票號：RA0000000號支票乙張。
  C.同上分行85年3月20日，票號：RA0000000號支票乙張。
  D.同上分行85年3月20日，票號：RA0000000號支票乙張。
  E.同上分行85年3月20日，票號：RA0000000號支票乙張。
  (3)除上述借款外，被告乙○○另匯下列款項給被告丙○○之公
    司為借款，有後附世華聯合商業銀行自81年1月4日至84年7
    月10支交易明細資料可稽：
  A.83年1月15日匯款602萬4,500元（見第8頁第2行）。
  B.83年2月16日匯款450萬元（見第8頁第55行）。
  C.83年2月28日匯款1,000萬元給雄邦建設公司（見第9頁第4行
    ）。
  D.83年3月5日匯款600萬元給被告丙○○為負責人之大豐塑膠
    公司（見第9頁第14行），此筆匯款另有後附世華聯合商業
    銀行活期（儲蓄）存款存入憑條、取款憑條可稽。
  E.83年3月19日匯款1,000萬元（見第9頁第3行）。
  F.83年3月25日匯款440萬元給雄邦建設公司（見第9頁第44 行
    ）。
  (4)上開借款，僅清償一部份，嗣雄邦建設公司負責人被告丙○
    ○與訴外人尤川宗協議，由該2人分攤償還對被告乙○○之
    借款，被告丙○○乃簽發系爭750萬元本票給乙○○，訴外
    人尤川宗簽發世華聯合商業銀行之支票2張，面額合計1,02
    0 萬元（一張400萬元，另一張620萬元，票期為85年3月20
    日、85年4月16日，票號為RA0000000、RA0000000），惟均
    不獲兌現，有卷附系爭750萬元本票，及後附訴外人尤川宗
    簽發之該2張支票可證，且有丙○○於鈞院99年7月12日言詞
    辯論之筆錄所載：「83、84年間，推一個案子，賣的不好，
    85 年間雄邦建設倒閉，因為需要週轉，所以倒閉前跟乙○
    ○借錢，陸陸續續借了好幾千萬元，是我跟負責人尤川宗各
    負責一半，我負責750萬元，尤川宗大概負責一千萬。」等
    語（見該筆錄第2頁）可參。
  (5)被告乙○○嗣因其他投資失利，經濟狀況拮据，乃催請被告
    丙○○設法還款，被告丙○○乃交付下列3張支票面額合計
    500 萬元給被告乙○○：
  A.被告丙○○侄子訴外人陳賢明為負責人之南克公司（其全銜
    由印章難以分辨）簽發，被告丙○○背書（因被告丙○○之
    支票已拒絕往來，故被告丙○○以其侄子公司之支票交付）
    面額100萬元，87年10月1日世華聯合商業銀行嘉義分行之支
    票乙紙（票號：RA0000000）。
  B.同上發票人、背書人、付款人，面額200萬元，87年10月1日
    期支票乙紙（票號：RA0000000）。
  C.同上發票人、背書人、付款人，面額200萬元，87年10月1日
    期支票乙紙（票號：RA0000000）。
    惟該3張支票仍不獲兌現，被告乙○○見被告丙○○經濟困
    難，不忍緊催，嗣被告乙○○因向銀行借款需付利息，不得
    已再向被告丙○○催討，被告丙○○乃提出系爭土地供被告
    乙○○設定系爭抵押權為擔保。被告丙○○簽發之系爭本票
    金額750萬元，惟系爭抵押標的物價值約僅200萬元，故以該
    750萬元中之200萬元設定抵押權，因丙○○與乙○○約定設
    定該抵押權之日期為98年3月20日，而該750萬元（含抵押債
    權額200萬元）為借款，經辦代書訴外人鍾淑卿乃於抵押權
    設定契約書「擔保債權種類及範圍」欄載：「民國98年3月
    20日之借款契約所知債權之返還擔保」等字。
  (二)被告丙○○則以下列言詞置辯，並聲明：原告之訴駁回。
    83、84年間，推一個案子，賣得不好，85年間雄邦建設倒閉
    ，因為需要週轉，所以倒閉前跟被告乙○○借錢，陸陸續續
    借了好幾千萬元，由被告乙○○直接匯給雄邦建設公司，是
    我跟負責人訴外人尤川宗各負責一半，我負責750 萬元，訴
    外人尤川宗大概負責一千萬。至目前沒有能力清償，但被告
    乙○○陸續催討，但因我的不動產都被銀行扣押，被告乙○
    ○於98年發現系爭土地，故於1、2年前設定抵押權給被告乙
    ○○，因系爭土地是道路用地，如果被徵收，是以公告地價
    加四成徵收，且我的持分只有三分之一，所以才設定200萬
    元。
三、本院之判斷：
  (一)按確認法律關係之訴，非原告有即受確認判決之法律上利益
    者，不得提起之。民事訴訟法第247條第1項前段定有明文。
    又所謂即受確認判決之法律上利益，係指法律關係之存否不
    明確，原告主觀上認其在法律上之地位有不安之狀態存在，
    且此種不安之狀態，能以確認判決將之除去者而言，若縱經
    法院判決確認，亦不能除去其不安之狀態者，即難認有受確
    認判決之法律上利益。最高法院52年台上字第1240號著有判
    例足參。本件原告訴之聲明第1項係「確認以被告丙○○為
    發票人、被告乙○○為受款人、發票日86年9月15日、到期
    日89年9月15日、票據金額750萬元之本票債權，非屬嘉義市
    ○○段1190地號之土地所設定200萬元普通抵押權（98年嘉
    地字第029800號）之擔保範圍。」，原即包括在原告訴之聲
    明第2項即「分配與被告乙○○之金額166萬2,826元應予剔
    除，並將該金額全部改分配予原告。」之內，並無另行提起
    確認之訴之必要。故原告起訴確認被告乙○○對丙○○之本
    票債權非屬系爭土地所設定200萬元普通抵押權之擔保範圍
    ，欠缺訴之利益，應予駁回。
  (二)原告主張被告乙○○對丙○○之本票債權非屬系爭土地所設
    定200萬元普通抵押權之擔保範圍內等語，被告乙○○、丙
    ○○則以伊等於83、84年間，曾有借貸關係，後由丙○○、
    尤川宗各負責一半，丙○○負責750萬元，尤川宗負責1,000
    萬元，系爭土地抵押權所擔保之200萬元即屬750萬元之一部
    分等語資為抗辯。經本院調取系爭土地之抵押權設定契約書
    ，「擔保債權種類及範圍」欄記載「民國98年3月20日之借
    款契約所生債權之返還擔保。」，「債務清償日期」欄記載
    「民國99年3月19日」，足見系爭土地抵押權所擔保之債權
    為被告乙○○與丙○○98年3月20日之借款債權。又被告乙
    ○○所持以參與分配之89年本票債權，與98年之借款債權，
    相距10年，實難認兩筆債權為同一債權，而上開抵押權設定
    契約書「申請登記以外之約定事項」欄亦無記載98年3月20
    日之債權係來自89年之本票債權，益足佐證系爭土地抵押權
    所擔保之債權非89年之本票債權。
  (三)證人鍾淑卿固然證稱：是丙○○與乙○○以前的一筆750萬
    元債權，因為他們是為了這件事情來我的事務所，那時，當
    場沒有提出借據，只有拿出一張750萬元本票等語（見本院
    99 年8月25日言詞辯論筆錄），惟經本院質以「既然如此何
    以抵押權設定契約書上載明係98年3月20日的借款契約？」
    ，則答以「一般都是這樣寫。」，鍾淑卿對此無法提出合理
    解釋，其證詞尚難採信。被告乙○○固然提出其與丙○○間
    之協議書、借款契約書、交易明細資料、存取款憑條及支票
    等文件，欲證明其對丙○○確實有750萬元之債權，然750萬
    元之本票債權與98 年3月20日之借款債權並非同一，業如前
    述，上開證據仍無法為有利於被告之認定，亦併予敘明。
  (四)被告乙○○對丙○○98年3月20日之債權，並非系爭土地抵
    押權擔保範圍，已如前述，是系爭分配表所列次序3被告乙
    ○○借款債權原本200萬元自不得列入分配，原告主張次序3
    分配予被告乙○○之金額166萬2,826元分配應予刪除，自屬
    有據。又系爭執行事件之分配不足額債權人僅原告，被告乙
    ○○對丙○○之借款債權，並非系爭土地抵押權擔保範圍，
    依法自不得參與系爭執行事件之執行分配，是原告主張將被
    告上揭不得列入分配之分配金額166萬2,826元應改分配予原
    告，洵屬有據，應予准許。
四、綜上，原告依強制執行法第41條第1項規定，請求系爭分配
    表所列次序3債權原本200萬元，不得列入分配，分配予被告
    乙○○之金額166萬2,826元應改分配予原告，為有理由，應
    予准許。至原告訴請確認以被告丙○○為發票人、被告乙○
    ○為受款人、發票日86年9月15日、到期日89年9月15日、票
    據金額750萬元之本票債權，非屬系爭土地所設定200萬元普
    通抵押權之擔保範圍，即非有據，應予駁回。
五、本件事證已臻明確，兩造其餘主張陳述及所提之證據，經本
    院審酌後，核於本件判決之結果均無影響，自毋庸一一論列
    ，附此敘明。
六、據上論結，本件原告之訴為一部有理由，一部無理由，依民
    事訴訟法第79條、第85條第1項前段、第385條第1項前段，
    判決如主文。
中    華    民    國    99    年    8     月    31    日
                      民一庭法  官  張鶴齡
以上正本係照原本作成。
如對本判決上訴須於判決送達後20日內向本院提出上訴狀，如委
任律師提起上訴者，應一併繳納上訴審裁判費。
中    華    民    國    99    年    8     月    31    日
                            書記官  王博昭

司法院資訊處製作；財團法人民間司法改革基金會備份。
